臺灣高等法院高雄分院刑事判決　　　　100年度上易字第726號
上　訴　人
即　被　告　廖戊雄
上　訴　人
即　被　告　劉勝珠
上列上訴人等因傷害案件，不服臺灣屏東地方法院100 年度易字
第192 號中華民國100 年5 月23日第一審判決（起訴案號：臺灣
屏東地方法院檢察署99年度偵字第7812號），提起上訴，本院判
決如下：
    主  文
上訴駁回。
    事  實
一、廖戊雄與劉勝珠於民國（下同）99年8 月5 日6 時30分許，
    在屏東縣高樹鄉○○村○○路旁農田內，因雙方所有農田排
    水問題發生糾紛，詎廖戊雄與劉勝珠爭論後一言不合，雙方
    竟各基於傷害之犯意，廖戊雄以徒手方式，劉勝珠先以徒手
    ，後再持竹枝，相互毆打對方，致廖戊雄受有右側鼻出血、
    下唇擦傷、右大拇指腫痛（起訴書漏載右大拇指腫痛）等傷
    害，劉勝珠則受有左鼻孔間裂傷2 ×2.5 公分、鼻中瘀青併
    挫傷、背挫傷（起訴書漏載背挫傷）等傷害。
二、案經廖戊雄與劉勝珠訴由屏東縣政府警察局里港分局報告臺
    灣屏東地方法院檢察署檢察官偵查起訴。
    理  由
一、證據能力部分：
    按被告以外之人（包括證人、鑑定人、告訴人、被害人及共
    同被告等）於審判外之陳述雖不符刑事訴訟法第159 條之1
    至之4 等四條之規定，而經當事人於審判程序同意作為證據
    ，法院審酌該言詞陳述或書面陳述作成時之情況，認為適當
    者，亦得為證據；當事人、代理人或辯護人於法院調查證據
    時，知有刑事訴訟法第159 條第1 項不得為證據之情形，而
    未於言詞辯論終結前聲明異議者，視為有前項之同意，同法
    第159 條之5 定有明文。本判決所引用之證據，其中屬於傳
    聞證據部分，被告等雖知悉該情，然未於言詞辯論終結前聲
    明異議，本院審酌各該證據作成之情況，認為適當，依上開
    規定，自得為證據。
二、訊據上訴人即被告廖戊雄、劉勝珠固均坦承於前開時、地，
    有與對方因前揭農田排水問題發生口角，且於口角後，雙方
    分別受有前揭傷害之事實，惟均矢口否認有上開傷害之犯行
    。被告廖戊雄辯稱：我認為這不是互毆，是劉勝珠先動手打
    我，我是出於正當防衛，且劉勝珠手上有拿檳榔刀，第2 次
    還有拿木棍，我沒有傷害劉勝珠的意思云云；被告劉勝珠辯
    稱：我沒有打人，是廖戊雄打到我倒地，我已經是70歲老人
    家，，如何打人云云。經查：
(一)、被告2 人於前揭時地互毆，被告劉勝珠並有持木棍（實際上
    為竹枝）攻擊被告廖戊雄，致雙方分別受有前揭傷害之事實
    ，業據證人即被告2 人之鄰居楊錦文於原審審理時具結證稱
    ：我與廖戊雄走到廖戊雄的田尾，劉勝珠走到他自己的田頭
    ，2 人就發生口角對罵，後來，劉勝珠就跑到廖戊雄的田裡
    ，2 人就打架了。我看到劉勝珠拿檳榔刀，他是用右手打廖
    戊雄，打了後，2 人就扭打在地上，我就將他們2 人分開。
    分開後，劉勝珠就拿竹子打廖戊雄，2 人就又扭打在地上等
    情（見原審卷第37頁背面、38頁），且被告二人於警詢及檢
    察官偵查中均承認有互毆情事；復有屏東縣同慶醫院於99年
    8 月5 日出具之診斷證明書2 份、採證照片6 幀在卷為佐（
    見警卷第17、18、20至22頁）。被告劉勝珠雖一再否認其有
    持竹枝攻擊被告廖戊雄，於原審及本院審理中亦否認有傷害
    廖戊雄云云，然依上開證人楊錦文證述，足見被告劉勝珠確
    有毆打告訴人廖戊雄，且於雙方爭執過程中被告劉勝珠確有
    手持竹枝攻擊告訴人廖戊雄之行為；又觀諸告訴人廖戊雄之
    診斷證明書所載，其傷勢為「右側鼻出血、下唇擦傷、右大
    拇指腫痛」等傷，核與其指訴遭被告劉勝珠以徒手及持竹枝
    攻擊臉部、頭部等處所可能致生之傷勢大致相符，顯然被告
    劉勝珠應有毆打並持竹枝傷害告訴人廖戊雄之行為無疑。
(二)、按「對於現在不法之侵害，而出於防衛自己或他人權利之行
    為，不罰。但防衛行為過當者，得減輕或免除其刑」，刑法
    第23條定有明文。是正當防衛必須對於現在不法之侵害始得
    為之，侵害業已過去，即無正當防衛可言。至彼此互毆，又
    必以一方初無傷人之行為，因排除對方不法之侵害而加以還
    擊，始得以正當防衛論。故侵害已過去後之報復行為，與無
    從分別何方為不法侵害之互毆行為，均不得主張防衛權（最
    高法院30年上字第1040號判例意旨）。又衡之一般社會經驗
    法則，互毆係屬多數動作構成單純一罪而互為攻擊之傷害行
    為，縱令一方先行出手，而還擊之一方在客觀上苟非單純對
    於現在不法之侵害為必要排除之反擊行為，因其本即有傷害
    之犯意存在，則對其互為攻擊之還手反擊行為，自無主張防
    衛權之餘地（參考最高法院92年度台上字第3039號判決意旨
    ）。查本件案發經過，固係被告劉勝珠先出手毆打被告廖戊
    雄，然當時被告劉勝珠係已年逾70歲之人，衡情被告劉勝珠
    之動作及反應自不如被告廖戊雄，又依證人楊錦文證稱，被
    告2 人當時係在打架，且還扭打在地上等情，則被告廖戊雄
    應係對被告劉勝珠互為攻擊之還手反擊行為，自難認定被告
    廖戊雄所為係屬正當防衛。是被告廖戊雄所辯，要無足取。
(三)、綜上所述，足認被告2 人確有相互傷害之犯罪事實，被告2
    人所辯均述事後卸責之詞，不足採信，本件事證已臻明確，
    被告2 人之犯行均堪以認定。
三、核被告2 人所為，均係犯刑法第277 條第1 項之傷害罪。
四、原審以被告二人所犯傷害犯行，事證明確，適用刑法第277
    條第1 項、第41條第1 項前段，刑法施行法第1 條之1第1項
    、第2 項前段之規定，審酌被告被告2 人間縱因前揭農田排
    水糾紛而發生爭執，應循合法途徑理性解決，當不可動輒拳
    腳相向，且雙方猶未能達成和解，被告2 人均無任何前科紀
    錄，及渠等犯罪動機、目的、犯罪後之態度等一切情狀，就
    被告廖戊雄部分量處拘役30日，被告劉勝珠部分量處拘役40
    日，並均諭知如易科罰金，以新臺幣1 千元折算1 日；又以
    被告劉勝珠用以攻擊被告廖戊雄之竹枝，並未據扣案，亦無
    證據證明為被告劉勝珠所有，故不予宣告沒收。原審認事用
    法，核無違誤，量刑亦稱妥適，被告二人仍執陳詞提起上訴
    ，而均指摘原判決不當，均無理由，應予駁回。
據上論斷，應依刑事訴訟法第368 條，判決如主文。
本案經檢察官李門騫到庭執行職務。
中    華    民    國   100    年    8     月    25    日
                  刑事第六庭    審判長法  官  王憲義
                                      法  官  簡志瑩
                                      法  官  邱永貴
以上正本證明與原本無異。
不得上訴。
中    華    民    國   100    年    8     月    25    日
                                       書記官  盧雅婷
附錄本判決論罪科刑之法條：
刑法第277 條第1 項
傷害人之身體或健康者，處3 年以下有期徒刑、拘役或1 千元以
罰金。